【裁判字號】    95,交抗,744
【裁判日期】    951026
【裁判案由】    聲明異議
【裁判全文】
臺灣高等法院臺中分院刑事裁定         95年度交抗字第744號
抗  告  人
即受處分人  鴻揚通運有限公司
法定代理人  甲○○
上列抗告人因聲明異議案件，不服臺灣苗栗地方法院中華民國95
年9月18日所為裁定（95年度交聲字第170號）提起抗告，本院裁
定如下：
    主  文
抗告駁回。
    理  由
一、本件經本院審酌結果，認為原審法院所為異議駁回之裁定，
    並無不合，應予維持，並引用原審裁定之理由（如附件）。
二、抗告意旨略以：(一)道路交通管理處罰條例第29條之2第3項，
    固有規定汽車裝載貨物不得超過核定之重量，惟查依現行監
    理規定計算載重方式，無論採取丈量法或重量法之何種方式
    ，都存在有誤差值，是以交通部路政司就執法重量有誤差值
    ，為顧及人民權益，於 65年4月1日以路台字第44915號函示
    「貨運汽車或平板拖車所載之貨物，... 如其超載未達總量
    百分之10均應予免處」。又86年11月3日路台（）監字第1
    1093號函示「貨車裝載未逾核定之總重量之百分之十者，仍
    依免予處罰之原則辦理」，上開命令明確規定，容許誤差值
    為總重量之百分之10。上開函示性質上既是解釋性行政規則
    ，又是交通主管機關對外公佈者，足具有外部法之效力，而
    拘束裁量權之行使。且內政部警政署於90年7月31日以 （90
    ）警署交字第156283號函交通部謂「如有超載未達總量百分
    之10，遭員警舉發者，建請大部通函各裁決機關，依前述相
    關函示，本於權則，裁處免罰」，由是觀之，上開機關交通
    部及內政部警政署且三令五申函示所屬機關及取締機關遵循
    ，何能認其無拘束力，否則即無有可信之命令。(二)本件裝載
    水泥人孔是整體物，依上開函示有超載但無違規，因為在容
    許誤差值內，因信賴上開函示，並未申請臨時通行證。蓋因
    臨時通行證有超載始申請，無超載即無須申請。(三)本件啟運
    地點為苗栗縣中興工業區。啟運當時天氣晴朗，載運之水泥
    人孔並無違規。但行經國道1北上35公里300公尺處，突然下
    雨，因此不能以事後雨天，即認應事先扣除雨水重量，況水
    泥人孔是整體物不能事先扣除一部分重量。本件超載部分為
    雨水，純係天候使然，逕以事後雨天增加車體重量為懲處，
    其處分顯有不當，雨天例外增加車體重量自不構成道路交通
    管理處罰條例第29條之2 規定所指之違規。按行政處分具有
    重大瑕疵者無效。有行政程序法第111條第1項第7 款可稽，
    本件裁決與上揭命令相左，懇請撤銷原裁定更為適當之裁定
    ，以保權益之理由等語。
三、經查：
  (一)對於汽車裝載貨物超過核定之總重量之處罰，道路交通管理
    處罰條例第29條之2 規定甚為明確，且依據現行道路交通管
    理處罰條例之內容，並無車輛超載如未逾百分之10得予免罰
    之規定。雖內政部警政署於 90年7月31日以（90）警署交字
    第156283號函交通部謂「如有超載未達總量百分之10，遭員
    警舉發者，建請大部通函各裁決機關，依前述相關函示，本
    於權則，裁處免罰」，惟交通部亦曾於90年6月5日交路90字
    第039396號函說明 2略以：「各類交通違規之處罰及執法取
    締標準於道路交通管理處罰條例及道路交通安全規則等，均
    已有明文規範，．．．尚難謂有違行政程序法且有適法疑義
    ．．．究應如何規範為宜，仍請貴署自行核處．．．」等語
    。則內政部警政署固因交通執法儀器使用上容有誤差，而給
    與「寬容值」以勸導代替取締，惟此係考量儀器測量之精準
    度，而由員警斟酌儀器測得之數據，決定是否舉發，屬個案
    違規事實之認定，與取締是否違法無涉；即雖斟酌儀器誤差
    ，而在一定範圍內，加以篩選後始決定是否舉發之執法方式
    ，不得謂不合理，然此亦應考量特定儀器可能產生之誤差以
    為斷，尚不得一概適用，否則此舉無異任由行政機關藉「寬
    容值」之認定，任意變更立法機關所制定之法律，有違憲之
    嫌，於法不宜。從而車輛確有超載事實，執勤員警依上述道
    路交通管理處罰條例之規定填單舉發，即不得認有何違誤。
  (二)按大法官會議釋字第137條及第216號解釋見解均認為，法官
    依據法律獨立審判，憲法第80條定有明文。各機關依其職掌
    就有關法規為釋示之行政命令，法官於審判案件時，固可予
    以引用，但仍得依據法律，表示適當之不同見解，並不受其
    拘束。上開內政部警政署函令僅係內部規範，而非法規命令
    ，不具一般之拘束力，且依上開解釋，本院依法獨立審判，
    自不受行政命令見解之拘束，併予敘明。
四、末查道路交通管理處罰條例第29條之2已於90年1月17日增訂
    公布，並於94年12月28日修訂（經行政院訂自96年1月1日施
    行），該法條內容均未見採納抗告人所持上該交通部路政司
    86年11月3日路台〈86〉監字第11093號函示「貨車裝載未逾
    核定之總重量之百分之10者，仍依免予處罰之原則辦理」之
    內部規範，此函示內容自不能再行適用，況法律之效力高於
    命令，否則行政權豈非凌駕立法權，此又與權力分立原則顯
    相違背，是抗告人猶執前詞「貨車裝載未逾核定總重量之百
    分之10，仍依免予處罰之規定辦理」云云為由提起抗告，任
    意指摘原裁定不當，並無理由，應予駁回。
五、據上論斷，應依道路交通案件處理辦法第26條，刑事訴訟法
    第412條，裁定如主文。
中    華    民    國    95    年    10    月    26    日
              刑事第七庭  審判長法  官  林  榮  龍
                                法  官  黃  日  隆
                                法  官  鄭  永  玉
上列正本證明與原本無異。
不得再抗告。
                                書記官    瑞  芳
中    華    民    國    95    年    10    月    31    日
                                                      Ｒ


司法院資訊處製作；財團法人民間司法改革基金會備份。
